【裁判字號】    88,訴,730
【裁判日期】    890505
【裁判案由】    拆屋還地
【裁判全文】
臺灣彰化地方法院民事判決  八十八年度訴字第七三○號
    原      告  甲○○
    訴訟代理人  吳天富律師
    被      告  乙○○
    訴訟代理人  黃精良律師
右當事人間請求拆屋還地事件，本院判決如左：
    主      文
被告應將坐落彰化市○○段一三三七之一地號如附圖所示斜線部分面積壹拾柒平方公
尺土地上之磚造建築物拆除，並將上開土地交還原告。
訴訟費用由被告負擔。
本判決於原告以新臺幣參拾貳萬元供擔保後得假執行；但被告如於假執行程序實施前
以新台幣玖拾柒萬肆仟捌佰壹拾肆元為原告預供擔保，免為假執行。
    事      實
甲、原告方面：
一、聲明：
  （一）先位聲明：被告應將坐落彰化市○○段一三三七之一地號建地面積一十七平
        方公尺土地上之建築物拆除，並將土地全部交還原告，及為以供擔保為條件
        之假執行宣告。
  （二）備位聲明：被告應給付原告新台幣（下同）五百一十四萬元，及為以供擔保
        為條件之假執行宣告。
二、陳述：
  （一）坐落彰化市○○段一三三七之一地號土地為原告所有，被告無權占用原告上
        開土地建築房屋，故依民法第七百六十七條規定訴請拆屋還地。
  （二）被告所提出之同意書並非同意被告在原告所有之土地上建築房屋，乃係同意
        訴外人吳樹根所有地上新建磚造房屋，共同向彰化市公所申請所有部分之營
        造執照，吳樹根將其土地及房屋售予被告時，僅將其所有土地面積及建物移
        轉登記予被告，並未述及有關原告同意吳樹根使用其所有土地建築房屋之事
        ，被告並無正當權源可言。退萬步言，縱認原告同意吳樹根使用系爭土地，
        惟非同意吳樹根長期使用或任其後手繼續使用系爭土地，該約定僅發生債之
        關係，並不發生物權效力。原告並否認同意書上簽章之真實性。原告原尚容
        忍被告使用其土地，被告竟將侵占之土地出租圖利，為原告所難容忍，原告
        始提出訴訟拆除其侵害。
  （三）退步言之，倘被告得舉證證明原告知其越界建築而不即提出異議者，依民法
        第七百九十六條但書規定，原告自得請求被告以相當價額購買越界部分土地
        ，係爭土地市價以每坪一百萬元計算，被告占用十七平方公尺，核計為五百
        一十四萬元，而為備位之請求。
  三、證據：提出土地登記簿謄本一件、地價證明書一件、地籍圖一件等件為證，並
      聲請勘測現場。
乙、被告方面：
一、聲明：求為判決駁回原告先位及備位之訴及其假執行之宣告，及為以供擔保為條
    件之免為假執行。
二、陳述：
  （一）原告所有坐落彰化市○○段一三三七之一地號土地係分割自第一三三七號土
        地，重測前為坐落彰化市○○段市子尾小段第一一五號土地，被告所有之土
        重測前為同小段第一一五之二四地號土地，被告之土地及建物係向吳樹根購
        得，另重測前第一一五之二五號、第一一五之二六號、第一一五之二七號土
        地分別為林瑄昂、姚添福及李秋諢所有，原告與吳樹根、林瑄昂、姚添福及
        李秋諢等五人於四十三年七月二十六日聯名向彰化市公所申請建築執照，彼
        此出具同意書各自並排興建，當時彼此同意占來占去，且同意在前依一五之
        二七號土地南端（現為中山段一三四一號土地）留一小巷道兼作排泄五戶家
        庭廢水之用，故被告購得之系爭建物占用到原告之土地實經原告之同意，並
        非無權占有。
  （二）原告與吳樹根、林瑄昂、姚添福及李秋諢等五人於四十三年七月二十六日所
        出具之同意書，可認原告當時已同意吳樹根占用原告土地，倘若如原告所言
        僅表示同意吳樹根在自己土地上新建房屋，則被告本可在自己土地上建屋，
        根本不需得他人同意，正因五棟房子相互占來占去，才需出具同意書，倘若
        原告不同意，何以經過四十五年均無異言。同段第一三三八號、第一三三六
        號、第一三三九號、第一三四０號、第一三四一號土地每筆寬度均大於每人
        實際所興建房屋寬度，足證當時同意留一條小排水溝作為共同家用廢水排泄
        之用。
  （三）系爭土地為原告同意被告之前手建築，依誠信原則，原告不能以無權占有為
        由訴請被告拆屋交地。且原告之建物既與被告之前手同時連棟式申請，不可
        能不知被告之前手有越界建築情形，原告同意被告前手越界建築，則本於相
        鄰關係規定，不能與債權法上之借貸契約同視，原告不得訴請拆屋交地。
三、證據：提出彰化縣稅捐稽政處通知一件、台灣台中地方法院不動產房屋買賣公證
    書一件、便條一紙、稅捐繳納證明聲請書一件、台灣省彰化縣政府收據聯四紙、
    彰化市公所通知一件、同意書一件、地籍圖謄本一件、營造執造申請書一件、契
    約書一件、彰化市建照執造、地籍圖一件、工程設計圖一件、土地登記簿謄本十
    二件（以上均影本）、相片二幀等件為證，並聲請就坐落彰化市○○段第一三三
    八號、第一三三六號、第一三三九號、第一三四０號、第一三四一號土地測量。
丙、本院依聲請勘測現場，並囑託彰化縣彰化地政事務所人員至現場測量。
    理      由
一、原告主張坐落彰化市○○段一三三七之一地號土地為原告所有之事實，為被告所
    不否認，並有原告所提出之土地登記簿謄本在卷可證，自堪信為真實。另被告主
    張原告所有坐落彰化市○○段一三三七之一地號土地係分割自第一三三七號土地
    ，重測前為坐落彰化市○○段市子尾小段第一一五號土地，被告所有之土重測前
    為同小段第一一五之二四地號土地，被告之土地及建物係向吳樹根購得，以及重
    測前第一一五之二五號、第一一五之二六號、第一一五之二七號土地分別為林瑄
    昂、姚添福及李秋諢所有，原告與吳樹根、林瑄昂、姚添福及李秋諢等五人於四
    十三年間並排興建房屋等事實，為原告所不爭執，且有被告所提出之土地登記簿
    謄本、契約書、台灣台中地方法院不動產房屋買賣公證書、營造執造申請書、工
    程設計圖可憑，亦堪信為真實。
二、又原告主張被告所有之建物占用原告所有如附圖所示斜線部分之系爭土地等語，
    被告固不否認其建物占用系爭土地，並經本院會同彰化縣彰化地政事務所派員勘
    測屬實，有勘驗筆錄及土地複丈成果圖可稽，堪認被告所有之建物確有占用原告
    所有系爭土地之事實。另原告主張被告係無權占有系爭土地等語，則為被告所否
    認，並辯稱：原告與吳樹根、林瑄昂、姚添福及李秋諢等五人於四十五年七月二
    十六日（同意書本身日期為四十五年，被告誤為四十三年）所出具之同意書中，
    原告當時已同意吳樹根占用原告土地，被告買受吳樹根之房地，亦非無權占用等
    語，此為原告予以否認，並辯稱該同意書並未同意吳樹根占用原告所有之系爭土
    地等語，復爭執該同意書中原告簽章之真實性。經查：被告固提出同意書一紙為
    證，然原告既已爭執該同意書中原告簽名及印文之真實性，則被告應就此等簽章
    之真正負舉證之責，惟被告並未能舉證證明原告簽章為真正，故該同意書無法證
    明確有得原告同意，此其一也。再者，細繹該同意書之內容：「茲同意吳樹根在
    所有地彰化市彰化字市子尾一一五之二四地號地上新建築磚造住宅於民國四十三
    年十月七日彰化市公所發給建造執照第二八五號甲○○等五人所有之內向彰化市
    公所申請所有部分另發給建造執照情事，本人等確實同意無異議，特此同意書為
    據。」，由文字記載可知該同意書係為使吳樹根單獨取得建造執照而簽立，並無
    提及原告同意吳樹根占用原告土地之事，此對照被告所提出之營造執造申請書中
    變更設計大要欄記載：「原申請營建執照甲○○、林瑄昂、吳樹根、姚添福、李
    秋諢共給乙執照面積：：申請名儀變更吳樹根所有面積：：」，相互符合，且該
    同意書及營造執造申請書之日期同均為四十五年七月二十六日，而吳樹根嗣後果
    因此取得單獨之建造執造，亦有被告所提出之彰化市建照執造可稽，顯見被告所
    提出之同意書，僅係作為使吳樹根單獨取得建造執照之用，並無原告同意吳樹根
    占用原告土地之事實，故被告主張其購得之建物占用到原告之土地實經原告之同
    意，並非無權占有云云，顯無可採。另被告主張原告之建物既與被告之前手同時
    連棟式申請，不可能不知被告之前手有越界建築情形等語，此為原告所否認，而
    被告復未能舉證證明有原告知其越界建築而不即提出異議之情事，被告之抗辯尚
    屬乏據，亦難採信。
三、本件被告所有建物，既係繼受自訴外人吳樹根，而吳樹根對於原告所有之系爭土
    地而言並無占有之權源存在，被告占有系爭土地亦無合法權源，復以被告未能證
    明原告有何知其越界建築而不即提出異議之情事，從而，原告本於民法第七百六
    十七條之物上請求權請求被告將系爭土地上之建物拆除並將系爭土地交還原告，
    為有理由，應予准許。
四、兩造均陳明願供擔保聲請宣告假執行或免為假執行，經核無不合，爰分別酌定相
    當擔保金額併宣告之。
五、本件判決之基礎已臻明確，兩造其餘攻擊防禦方法及舉證，於判決之結果無影響
    ，毋庸一一論列，併此敘明。
據上論結：原告之訴為有理由，依民事訴訟法第七十八條、第三百九十條第二項、
第三百九十二條，判決如主文。
中      華      民      國    八十九    年      五      月      五      日
                            台灣彰化地方法院民事第二庭
~B法      官  陳弘仁
右為正本係照原本作成。
如對本判決上訴，應於判決送達後二十日內向本院提出上訴狀。
~B法院書記官  謝玲英
中      華      民      國    八十九    年      五      月      五      日


司法院資訊處製作；財團法人民間司法改革基金會備份。
